臺灣臺北地方法院民事判決　　　　　　 95年度簡上字第531號
上　訴　人　香港商香港上海匯豐銀行股份有限公司
法定代理人　丙○○
訴訟代理人　甲○○
　　　　　　丁○○
被上訴人　　乙○○
上列當事人間請求確認本票債權不存在事件，上訴人對於中華民
國九十五年八月七日臺灣臺北地方法院臺北簡易庭95年度北簡字
第19239 號第一審判決提起上訴，本院於九十六年一月十日言詞
辯論終結，判決如下：
    主  文
上訴駁回。
訴訟費用由上訴人負擔。
    事實及理由
一、本件被上訴人起訴主張：伊於民國93年10月4 日向上訴人申
    請個人信用貸款，兩造並於同月7 日簽訂個人信用貸款約定
    書，由上訴人核給卡號為000000000000號之現金卡（下稱系
    爭現金卡）及密碼供伊以提領現金方式借款，伊則簽發如附
    表所示本票（下稱系爭本票）以為系爭現金卡帳款債務之擔
    保。惟伊於94年4 月13日中午12時許，在桃園縣中壢市六和
    與九和六街口，遭歹徒將隨身攜帶之皮包搶走，並至自動櫃
    員機提領現金新台幣（下同）15萬元，上訴人竟無視於伊已
    於遭搶後迅即向桃園縣警察局中壢分局中福派出所報案，並
    於94年4 月13日12時30分許，就皮包內之信用卡、現金卡、
    提款卡辦理掛失止付手續等情，要求伊負擔系爭現金卡遭提
    領之帳款，並於94年7 月12日執系爭本票向鈞院聲請核發94
    年度票字第45921 號本票裁定，實無理由。求為確認上訴人
    所執有被上訴人簽發如附表所示之本票，其中15萬2,808 元
    及自94年6 月3 日起至清償日止，按年息8.09％計算利息之
    債權不存在（原審判決上訴人對被上訴人之上開本票債權不
    存在）。並聲明：上訴駁回。
二、上訴人則以：依兩造間簽訂信用貸款約定書約定，被上訴人
    得持上訴人寄送之現金卡與密碼於自動提款機操作提領現金
    ，再依年利率7.99％計付利息，嗣並隨上訴人循環動用信用
    貸款利率調整而調整，如未於繳款期限繳款，即喪失期限利
    益，除應給付上開約定之利息外，另應按月計付200 元違約
    金。雖被上訴人陳稱伊所有系爭現金卡遭搶，惟依兩造簽訂
    信用貸款約定書約定，總約定書內容於兩造間亦有適用。依
    總約定書一般約定事項第11條約定，被上訴人於現金卡及密
    碼均有保管義務，又依一般約定事項第13條第2 項、第3 項
    約定，上訴人對他人詐欺或未經授權而使用資訊或密碼所導
    致立約人之損失不負任何責任，且對於依約定程序以正確資
    訊或正確密碼所為之指示，皆得認定係立約人本人或其授權
    之人所為，對該指示之真實不負任何責任。被上訴人未審慎
    保管密碼，將密碼與現金卡一起存放，致於遭搶後由第三人
    持卡提領現金15萬元，所產生風險責任當由被上訴人承擔；
    又被上訴人於掛失時僅辦理信用卡之掛失手續，未及時辦妥
    系爭現金卡之掛失，則被上訴人於掛失手續亦有延誤及疏失
    ，依總約定書金融卡服務第6 條約定，因此造成之損失或損
    害，應由被上訴人負責。被上訴人既不爭執未如期繳款，伊
    迄94年7 月12日止計欠15萬2,808 元（含本金15萬元、利息
    2,608 元、違約金200 元）未清償，上訴人自得行使系爭本
    票權利等語置辯，並聲明：(一)原判決廢棄，(二)被上訴人在第
    一審之訴駁回。
三、本件兩造爭執及不爭執事項：
  (一)兩造不爭執事項：
  1.被上訴人於93年10月4 日向上訴人申請個人信用貸款，兩造
    於同月7 日簽訂信用貸款約定書，由上訴人核發卡號：0000
    00000000之現金卡及密碼，被上訴人則簽發系爭本票以為系
    爭現金卡帳款債務之擔保。被上訴人前曾另向上訴人請領威
    士信用卡（卡號：0000000000000000）。
  2.被上訴人於94年4 月13日12時許，在桃園縣中壢市六和與九
    和六街口，遭歹徒將隨身所攜帶之皮包搶走，被上訴人旋即
    向桃園縣警察局中壢分局中福派出所報案，並以電話向各發
    卡銀行辦理卡片掛失手續，上訴人亦接獲辦理信用卡之掛失
    通知。
  3.系爭現金卡於94年4 月13日12時39分56秒至12時49分12秒期
    間，遭不明男子持以在桃園平鎮市農會北勢分部（桃園縣平
    鎮市○○路190 號）之提款機（機器代碼：04019A）提領現
    金6 筆，另於中壢東興郵局（桃園縣中壢市○○路○ 段22 9
    號）之提款機（機器代碼：U02816DB）提領2 筆，共計15
    萬元。
  4.迄95年7 月12日止，系爭現金卡帳款為15萬2,808 元（含借
    款15萬元、利息2,608 元、違約金200 元）。
  5.上訴人於94年7 月12日持系爭本票向本院聲請本票准予強制
    執行之民事裁定，經本院發給94年票字第45921 號民事裁定
    。
  (二)兩造爭執要點：
  1.被上訴人是否有違反密碼保管義務？伊是否因此需負擔現金
    卡遭提領現金之損失？
  2.被上訴人於現金卡之掛失程序是否有延誤或疏失？伊是否因
    此需負擔現金卡遭提領現金之損失？
四、茲就本件爭執要點分析如下：
  (一)被上訴人是否有違反密碼保管義務？伊是否因此需負擔現金
    卡遭提領現金之損失？
  1.依兩造總約定書一般事項第11條約定：「立約人對總約定書
    下相關之密碼負保管及保密之責，並不得將密碼告知本行行
    員及他人」，有該總約定書在卷可憑（見本院卷第14頁），
    而現金卡與密碼於發卡機構發予持卡人後，即屬持卡人之財
    物，由持卡人決定保管處所及方式，是上訴人辯稱被上訴人
    較發卡銀行更有保管密碼及卡片之合理優勢與機會等情，即
    足採信。故無論就契約之約定及風險分擔與控制之觀點而言
    ，被上訴人固有妥善保管信用卡密碼之義務，合先敘明。
  2.上訴人雖以被上訴人於遭搶後未幾，即遭第三人持系爭現金
    卡提領現金，抗辯被上訴人係將現金卡與密碼一併放置於遭
    搶的皮包內，違反保管密碼之義務云云，惟依系爭現金卡只
    需以現金卡配合正確密碼即可自自動化服務設備提領現金之
    使用方式，密碼係用以核對持卡人身份之唯一風險控制工具
    ，其保管義務與因此所生風險分擔影響兩造權益至鉅，加之
    現金卡遭非持卡人本人提領現金之原因多端，應認持卡人保
    管密碼之義務並非一絕對義務，持卡人究有無違反保管密碼
    義務應視其有無違反善良管理人之注意義務而定。查被上訴
    人所有系爭現金卡遭第三人提領現金，係因被上訴人放置現
    金卡之皮包遭歹徒搶奪緣故，為兩造所不爭執，縱被上訴人
    確將系爭現金卡及密碼同置於其遭搶奪之皮包內，但搶奪者
    ，乃乘人不及抗拒，以暴力公然掠取其財物，則被上訴人就
    其遭搶奪致第三人取得密碼乙節，難認有何未盡保管密碼之
    善良管理人注意義務情形，上訴人又未能舉證說明在此情事
    ，被上訴人應如何善盡其善良管理人注意義務以使系爭現金
    卡、密碼暨其所在之皮包免於遭搶之結果，尚難僅以被上訴
    人將密碼置於皮包內，即謂其違反保管密碼之義務。況系爭
    現金卡被提領現金既係因被上訴人之皮包遭第三人之暴力且
    非出於被上訴人之自由意志之搶奪行為所致，則被上訴人有
    無妥善保管現金卡及密碼與系爭現金卡遭提領現金之結果間
    難認有何因果關係，自亦難遽論被上訴人就此有何可歸責之
    處，是上訴人以被上訴人之現金卡遭提領現金之結果認被上
    訴人未善盡保管密碼之責云云，尚嫌無據。
  3.按定型化契約中之條款違反誠信原則，對消費者顯失公平者
    無效；定型化契約中之條款有下列情形之一者，推定其顯失
    公平：一、違反平等互惠原則者；二、條款與其所排除不予
    適用之任意規定之立法意旨顯相矛盾者；三、契約之主要權
    利或義務，因受條款之限制，致契約之目的難以達成者，消
    費者保護法第12條定有明文。又如定型化契約條款使消費者
    負擔非其所能控制之危險者，係違反平等互惠原則，依同法
    第12條第2 項第1 款規定應認其為無效，消費者保護法施行
    細則第14條第2 款亦有明文規定。本件上訴人為企業經營者
    ，為與不特定多數人為金融交易往來，以預先擬定之總約定
    書條款，與不特定多數人成立契約關係，其交易對象對契約
    條款並無置喙餘地，自屬定型化契約，而有前開規定之適用
    。系爭總約定書第13條第2 項、第3 項約定：「除本行對資
    訊系統之控管有故意或重大過失致立約人產生損失者外，本
    行對他人詐欺或未經授權而使用資訊或密碼所導致立約人之
    損失不負任何責任」、「本行對任何依約定程序以正確資訊
    或正確密碼所為之指示，皆得認定係立約人本人或其授權之
    人所為，對該指示之真實不負任何責任」等語（見本院卷第
    14頁），係約定凡他人使用資訊或密碼所致持卡人之損失，
    無論持卡人有無可歸責事實，概由持卡人負責，未約定持卡
    人可歸責事由，完全使其負無過失責任，已使持卡人負擔非
    其所能控制之危險，依上開消費者保護法規定，該條款已悖
    上開平等互惠原則，應屬無效，故上訴人主張被上訴人應依
    上開條款負責，並無理由。而本件被上訴人之現金卡係遭第
    三人搶奪，並未經被上訴人同意或授權持以借款之事實，為
    兩造不爭執，則持系爭遭搶之現金卡提領現金既非被上訴人
    所為，被上訴人自無庸對第三人不法行為提領之金額負責。
  (二)被上訴人於現金卡之掛失程序是否有延誤或疏失？伊是否因
    此需負擔現金卡遭提領現金之損失？
  1.本件被上訴人於遭搶之後迅即報警處理，並經警派員協同至
    警局辦理掛失手續及製作筆錄，已經證人即桃園縣警察局中
    壢分局中福派出所員警錢彼得證述明確（見原審卷第43、44
    頁），又因被上訴人信用卡眾多，於辦理掛失手續時要求各
    家銀行將伊於該等銀行之「所有」卡片掛失等情，亦經證人
    即陪同被上訴人至警局之友人戊○○結證在卷（見本院卷第
    35頁背面），尚難認為被上訴人於辦理掛失手續有何延誤。
  2.上訴人雖稱信用卡及現金卡業務分由不同部門負責，被上訴
    人於以電話掛失時，既未表明掛失現金卡，當然僅處理信用
    卡掛失手續云云。惟查，信用卡及現金卡均為上訴人推出之
    金融商品，或許透過行銷公司，亦可能於上訴人之各分支機
    構推廣，嗣由各分支機構或代收機構收取信用卡及現金卡帳
    款，上訴人未證明其給予消費者區分上訴人之信用卡及現金
    卡負責部門之資訊，上訴人且自承其所發行信用卡及現金卡
    帳款均列載於同一張帳單上，二者服務電話也為同一支，且
    現金卡可以於固定額度內提款，信用卡亦可以預借現金等語
    （見本院第30頁、44頁），衡情一般消費者當無從分辨各該
    部分業務有何不同。況被上訴人於遭搶當時，情緒慌張，信
    賴上開資訊辦理掛失，上訴人之服務人員於接獲被上訴人掛
    失電話時，基於善良管理人注意義務，即有義務告知其僅受
    理信用卡之掛失，不包含現金卡部分，並有進一步告知被上
    訴人如何辦理現金卡掛失執行程序之義務，上訴人既未善盡
    上開告知義務，自難以被上訴人未同時辦理現金卡掛失手續
    即謂伊有疏失。
  3.又依兩造間總約定書第五項金融卡服務中第6 條固約定：「
    立約人遺失金融卡時，應立即向本行申請掛失，並辦理掛失
    手續，如因立約人之延誤及疏失，未完成辦理掛失手續前，
    所造成之損失或損害，應由立約人自行負責」，有該總約定
    書附卷可憑（本院卷第18頁）。而被上訴人於遭搶後即刻且
    盡力辦理掛失手續，並無何延誤或疏失，已如前述，上訴人
    自無從依上開總約定書金融卡服務第6 條之約定，要求被上
    訴人負擔系爭現金卡遭提領現金之損失。
五、綜上所述，被上訴人於系爭現金卡遭提領現金並無可歸責之
    處，於現金卡之掛失程序亦無延誤或疏失，被上訴人自無須
    負擔系爭現金卡遭提領現金之損失，上訴人即無從行使系爭
    本票權利。從而，被上訴人訴請確認兩造間就系爭本票中15
    萬2,808 元及自94年6 月3 日起至清償日止，按年息8.09％
    計算利息之債權不存在，為有理由，應予准許。原審為被上
    訴人勝訴之判決，即屬有據。上訴意旨仍執前詞指摘原判決
    不當，求予廢棄改判，為無理由，其上訴應予駁回。
六、本件事證已臻明確，兩造其餘主張陳述及所提之證據，經本
    院審酌後，認均不足以影響本判決之結果，毋庸一一論述，
    附此敘明。
七、據上論結，本件上訴為無理由，依民事訴訟法第436條之1第
    3 項、第450條、第78條，判決如主文。
中　　華　　民　　國　　96　　年　　1 　　月　　24　　日
                  臺灣臺北地方法院勞工法庭
                      審判長法　官　吳光釗
                            法　官  林振芳
                  　　 　　 法　官　管靜怡
以上正本係照原本作成。
本判決不得上訴。
中　　華　　民　　國　　96　　年　　1 　　月　　24　　日
                        　　書記官　趙郁涵
附表：
┌──┬─────┬───┬───┬───┬─────┬────┐
│編號│發  票  人│付款地│發票日│到期日│ 票面金額 │利息    │
│    │          │      │      │      │（新臺幣）│（年息）│
├──┼─────┼───┼───┼───┼─────┼────┤
│１  │乙○○    │臺北市│10.7.│6.3.│70萬元    │8.09％  │
│    │          │信義區│      │（發票│          │（發票人│
│    │          │基隆路│      │人授權│          │授權被告│
│    │          │1段333│      │被告填│          │依個人信│
│    │          │號13樓│      │載）  │          │用貸款約│
│    │          │      │      │      │          │定書之約│
│    │          │      │      │      │          │定填載）│
└──┴─────┴───┴───┴───┴─────┴────┘
